臺灣高等法院臺中分院刑事判決
                                    110年度上訴字第733號
上  訴  人  臺灣臺中地方檢察署檢察官
上  訴  人  
即  被  告  陳美芳
上  一  人
選任辯護人  鍾明諭律師
被      告  羅照徹
上列上訴人等因被告等偽造文書等案件，不服臺灣臺中地方法院
109年度訴字第1353號中華民國109年12月1日第一審判決（起訴
案號：臺灣臺中地方檢察署105年度偵字第28479號），提起上訴
，本院判決如下：
    主  文
原判決關於陳美芳部分撤銷。
陳美芳共同犯行使偽造私文書罪，處有期徒刑伍月，如易科罰金
，以新臺幣壹仟元折算壹日，減為有期徒刑貳月又拾伍日，如易
科罰金，以新臺幣壹仟元折算壹日。附表一編號4②③所示之偽造
印文、署押，沒收。
羅照徹部分上訴駁回。
    犯罪事實
一、羅照徹於民國95年間，係以打零工為生，並無固定工作、收
    入來源，實際上無購置不動產之意願及資力，經其友人張清
    輝介紹而認識黃秝宸（原名黃美毓，原審109年度訴字第135
    3號審理中）、黃○○（已歿），黃○○告知可由其作為人頭申
    購不動產，且允諾貸款核撥後將會給予報酬。詎羅照徹明知
    其並未任職於「鉅湧科技公司」擔任業務經理，復無購置不
    動產、繳納貸款之真意，竟與黃○○、黃秝宸、林源濬（原名
    林家誠，綽號「駱駝」，原審109年度訴字第1353號審理中
    ）等人，共同基於詐欺取財、行使偽造私文書、特種文書及
    偽造印文之犯意聯絡，由羅照徹作為貸款人頭，向方文祥、
    廖○○購買如附表二編號3所示之房地，於95年7月5日、28日
    ，依黃○○指示，接續在合作金庫商業銀行（下稱合庫銀行）
    「消費者貸款申請書」、「合作金庫銀行個人授信綜合額度
    申請書」上填載如附表二編號3所示等不實職業、收入事項
    ，並檢具由黃○○、黃秝宸等人於不詳時、地，以不詳方式偽
    造之如附表二編號3所示之偽造「鉅湧公司各類所得扣繳暨
    免扣繳憑單」、「鉅湧科技有限公司在職證明」、「不動產
    買賣契約書」（偽以賣方廖○○、方文祥簽署），佯以表示羅
    照徹於94年前即任職於鉅湧公司，並於94年間自該公司受有
    約91萬元之所得，及偽以1100萬元之高價購得系爭房地（實
    際買價應為570萬元），而將前開偽造之買賣契約及用以虛
    報職業及收入之文件交予在合庫銀行昌平分行承辦人員，用
    以申請辦理擔保貸款而行使之，嗣再由羅照徹以貸款人身分
    與銀行人員進行對保，致使合庫銀行銀行人員陷於錯誤，誤
    以為羅照徹確有購置系爭房地、繳納貸款之真意及資力，於
    95年8月1日核撥貸款800萬元（含「購建企業用建築物貸款
    」700萬元、「週轉金貸款」100萬元），而足生損害於鉅湧
    科技有限公司、蔣建民、方文祥、廖○○、合庫銀行。嗣於95
    年間，由林源濬持羅照徹之金融帳戶存摺、提款卡，提領以
    羅照徹名義就系爭房地貸款所得之其中324萬3699元款項。
    嗣因黃○○等人僅繳納本息至96年6月1日即無故停止繳納，且
    系爭房地經第三人以411萬1000元之價格拍定取得。足徵渠
    等根本無清償貸款真意且虛增擔保標的價值，復循線查知羅
    照徹真實收入情形，始悉上情。
二、陳美芳於95年間，因已有房貸支出，實際上無再另行購置不
    動產之意願及資力，經其前夫林○○央求擔任賴銘得（綽號「
    傅仔」，原審109年度訴字第1353號審理中）作為申購不動
    產之人頭，賴銘得並將其介紹予黃秝宸，黃秝宸再轉介紹予
    林源濬。陳美芳明知其當時雖任職於「金麗都名店」，然其
    94年度之所得收入總額並非110萬5400元，復無購置不動產
    、繳納貸款之真意，竟與賴銘得、林源濬、黃秝宸等人，共
    同基於詐欺取財、行使偽造私文書、特種文書及偽造印文之
    犯意聯絡，由陳美芳作為貸款人頭，向李○○購買如附表二編
    號4所示之房地，於95年8月7日，依賴銘得指示，在合庫銀
    行「消費者貸款申請書」、「合作金庫銀行小額貸款申請書
    」上填載如附表一編號4所示等不實職業、收入等事項，並
    檢具由賴銘得等人於不詳時、地，以不詳方式偽造之如附表
    三編號4所示之「金麗都名店在職證明」、「不動產買賣契
    約書」（偽以賣方李○○名義簽署），佯以表示陳美芳於94年
    間任職於「金麗都名店」受有110萬5400元之所得，及偽以8
    00萬元之高價購得系爭房地（實際買價為480萬元），而將
    前開偽造之買賣契約及用以虛報職業及收入之文件交予合庫
    銀行昌平分行承辦人員，用以申請辦理擔保貸款而行使之，
    嗣再由陳美芳以貸款人身分與銀行人員進行對保，致使合庫
    銀行銀行人員陷於錯誤，誤以為陳美芳確有購置系爭房地、
    繳納貸款之真意及資力，於95年9月4日核撥貸款630萬元（
    含「購置住宅貸款」570萬元、「簡易小額信用貸款」60萬
    元），而足生損害於李○○、金麗都名店、張家榮、合庫銀行
    。復於95年9月6日以陳美芳名義就系爭房地貸款所得之其中
    269萬4705元，匯至林源濬向邱慶昆所借用之聯邦銀行北屯
    分行帳號000000000000號帳戶內。嗣因賴銘得僅繳納本息至
    96年9月6日即無故停止繳納，系爭房地經第三人以389萬900
    0元之價格拍定取得。足徵其等根本無清償貸款真意且虛增
    擔保標的價值，復循線查知陳陳美芳真實收入情形，始悉上
    情。
三、案經法務部調查局中部地區機動工作站移送臺灣臺中地方檢
    察署檢察官偵查起訴。
    理    由
一、證據能力：
　㈠按被告以外之人於審判外之言詞或書面陳述，除法律有規定
    者外，不得作為證據；又被告以外之人於審判外之陳述，雖
    不符刑事訴訟法第159條之1至第159條之4之規定，而經當事
    人於審判程序同意作為證據，法院審酌該言詞陳述或書面陳
    述作成時之情況，認為適當者，亦得為證據。當事人、代理
    人或辯護人於法院調查證據時，知有第159條第1項不得為證
    據之情形，而未於言詞辯論終結前聲明異議者，視為有前項
    之同意，刑事訴訟法第159條第1項及第159條之5分別定有明
    文。經查，本判決下列所引用被告羅照徹、陳美芳以外之人
    於審判外之陳述，檢察官、被告陳美芳及其辯護人於本院準
    備程序中均同意有證據能力（見本院卷第117頁）、被告羅
    照徹於本院準備程序中表示沒有意見（見本院卷第117頁）
    ，且迄於本院言詞辯論終結前均未聲明異議，本院審酌上開
    證據資料作成時之情況，尚無違法不當或證明力明顯過低之
    瑕疵，亦認為以之作為證據應屬適當，爰依上開規定，認前
    揭證據資料均有證據能力。
  ㈡次按除法律另有規定外，實施刑事訴訟程序之公務員因違背
    法定程序取得之證據，其有無證據能力之認定，應審酌人權
    保障及公共利益之均衡維護，刑事訴訟法第158條之4定有明
    文。本案以下所引用之非供述證據，並無證據證明係實施
    刑事訴訟程序之公務員違背法定程序所取得，且經本院於審
    理時合法踐行調查程序，自應認均具有證據能力，得作為證
    據。
二、認定犯罪事實之證據及理由：
　㈠上開犯罪事實，業據被告羅照徹、上訴人即被告（下稱被  
    告）陳美芳分別於調查站詢問時、偵查中及原審及本院準備
    暨審理程序時均坦承不諱（見調查局卷一第111至115頁、第
    131至135頁、偵卷一第176至178頁、偵卷二第51至56頁、第
    107至111頁、原審卷二第305至306頁、原審卷三第52頁，本
    院卷第98頁、第161頁），另據共同被告賴銘得、林源睿（
    原名林家誠）、黃秝辰（原名黃美毓）於調查站詢問時、偵
    查中供述（調查局卷一第373至384頁、偵卷三第35至44頁，
    偵卷四第219至223頁、第241至245頁、第227至233頁；見偵
    卷一第227至228頁，偵卷三第49至62頁、第328至329頁、第
    346至348頁、第427至428頁、第434至435頁；調查局卷一第
    235至244頁、調查局卷二第267至277頁，偵卷一第234頁、
    第19至21頁、第328至329頁、第343至345頁、第426至427頁
    、第434至435頁），證人即被告陳美芳之前夫林○○、張○○（
    即方文祥之妻）、廖○○、李○○、黃○○、證人即陳美芳貸款之
    保證人劉美玲（見偵卷二第357至361頁，偵卷四第179至181
    頁、第121至123頁、第159至161頁，調查局卷二第131至139
    頁，偵卷二第339至343頁），證人即合庫銀行人員陳○○、黃
    ○○於偵查中證述（見偵卷一第233至221頁、第250至251頁）
    在卷。
　㈡並有被告陳美芳申請貸款之①不動產買賣契約書②合作金庫商
    業銀行消費者貸款申請書、小額貸款申請書③偽造之財政部
    臺灣省中區國稅局94年度綜合所得稅各類所得資料清單④偽
    造之金麗都名店在職證明書；被告羅照徹申請貸款之①偽造
    之鉅湧科技有限公司在職證明書②不動產買賣契約書③合作金
    庫商業銀行消費者貸款申請書、個人授信綜合額度申請書④
    偽造之「鉅湧科技有限公司」94年度各類所得扣繳暨免扣繳
    憑單，及被告羅照徹提出之明誠不動產林家誠名片影本，另
    案刑事告訴狀之附件：臺中市○○○○○○○○○○○○○○○○區○○段000
    地號）、土地登記第一類謄本（西屯區中仁段324地號）、
    建物登記第一類謄本（西屯區中仁段1916建號）、黃美毓與
    方文祥、廖○○間之不動產買賣契約書、羅照徹合作金庫銀行
    （帳號0000000000000）存摺封面及內頁影本、方文祥、廖○
    ○與羅照徹間之土地所有權移轉契約書、建築改良物所有權
    移轉契約書（見調查局卷一第117至127頁、第137頁、第143
    至153頁、第161頁、第171至207頁）；合作金庫商業銀行安
    全管理處97年12月9日安字第0978102835號函及附件：借戶
    所提所得稅所得清單（或扣繳憑單）與實際查核結果落差比
    較表、借戶提供之年度所得清單或扣繳憑單明細、合作金庫
    商業銀行昌平分行授信延遲戶提供之不實所得清單（扣繳憑
    單）明細一覽表及相關資料、合作金庫商業銀行昌平分行涉
    嫌提供不實所得清單（扣繳憑單）之授信延遲戶明細資料（
    見調查局卷二第305至379頁）；羅照徹、陳美芳稅務電子閘
    門所得調件明細表（見調查局卷二第447頁、第483至485頁
    ）、財政部臺灣省中區國稅局民權稽徵所98年1月17日中區
    國稅民權四字第0980016452號函檢送陳國龍等7人之綜合所
    得稅各類所得資料清單（見調查局卷第501至515頁）；合作
    金庫商業銀行昌平分行106年8月15日合金昌平字第10600034
    74 號函檢送羅照徹等人貸款金額、擔保品拍賣結果、利息
    繳納金額及銀行對保人員基本資料一覽表、新開戶建檔登錄
    單（見偵卷一第240至242頁）；合作金庫商業銀行昌平分行
    106年09月15日合金昌平字第1060003937號函檢送：貸款對
    保人員王律文、黃○○基本資料（見偵卷一第244至246頁）；
    羅照徹之犯罪嫌疑人指認照片、真實姓名對照表（見偵卷二
    第69至77頁）、陳美芳之犯罪嫌疑人指認照片、真實姓名對
    照表（見 偵卷二第125至131頁）、林○○之犯罪嫌疑人指認
    照片、真實姓名對照表（見偵卷二第363至369頁）；法務部
    調查局中部地區機動工作站108年2月27日調振法字第108755
    09120號函檢附：合作金庫商業銀行108年1月15日合金總授
    字第1080000151號函檢送94至96年間辦理客戶個人授信之徵
    信對保作業標準程序及相關規範資料（見偵卷三第89至128
    頁)；臺中市中正地政事務所109年6月30日中正地所四字第1
    090006732號函檢送普字95年第313730號（陳美芳、李○○）
    之土地登記申請書等相關資料（見原審卷一第355至374頁）
    、臺中市中興地政事務所109年8月12日中興地所四字第1900
    0 8364號函檢送95年空白字第247810號（羅照徹、方文祥、
    廖○○）之土地登記申請書等相關資料（見原審卷一第647至6
    67頁）、法務部調查局中機組調查官提供之羅照徹申貸申請
    完整文件（原審卷三第165至180頁），法務部調查局中部地
    區機動工作站110年1月11日調振法字第11075501800號函檢
    送羅照徹等人放款金融帳戶交易明細暨相關傳票資料（羅照
    徹部分見原審卷三第395至403頁，陳美芳部分見第535至553
    頁）可資佐證。
　㈢綜上，堪認被告羅照徹、陳美芳自白均與事實相符。本案事
    證明確被告2人犯行均堪認定，均應依法論科。
三、論罪：
  ㈠新舊法比較：
  ⒈本案被告羅照徹、陳美芳行為後，刑法第339條第1項業於103
    年6月18日修正公布，並自同年月20日生效施行。修正前刑
    法第339條第1項規定：「意圖為自己或第三人不法之所有，
    以詐術使人將本人或第三人之物交付者，處5年以下有期徒
    刑、拘役或科或併科1千元以下罰金。」修正後刑法第339條
    第1項則規定：「意圖為自己或第三人不法之所有，以詐術
    使人將本人或第三人之物交付者，處5年以下有期徒刑、拘
    役或科或併科50萬元以下罰金。」修正後之罰金刑提高，經
    比較新舊法結果，以修正前刑法第339條第1項之規定較有利
    於被告，依刑法第2條第1項前段規定，應適用行為時即修正
    前刑法第339條第1項之規定。
 ⒉又被告羅照徹、陳美芳行為後，雖增訂刑法第339條之4：「犯
    第339條詐欺罪而有下列情形之一者，處1年以上7年以下有
    期徒刑，得併科100萬元以下罰金：(一)、冒用政府機關或
    公務員名義犯之。(二)、三人以上共同犯之。(三)、以廣播
    電視、電子通訊、網際網路或其他媒體等傳播工具，對公眾
    散布而犯之。前項之未遂犯罰之。」然被告2人行為時之刑
    法並無前開三人以上共同犯詐欺取財之加重詐欺罪之處罰規
    定，依罪刑法定原則，即無適用該加重規定之可能，故非在
    新舊法比較之列，附此敘明。
  ⒊被告羅照徹、陳美芳行為後，刑法第212條業於108年12月25
    日修正公布，自108年12月27日起生效。修正前刑法第212條
    係規定：「偽造、變造護照、旅券、免許證、特許證及關於
    品行、能力、服務或其他相類之證書、介紹書，足以生損害
    於公眾或他人者，處1年以下有期徒刑、拘役或3百元以下罰
    金。」修正後則係規定：「偽造、變造護照、旅券、免許證
    、特許證及關於品行、能力、服務或其他相類之證書、介紹
    書，足以生損害於公眾或他人者，處1年以下有期徒刑、拘
    役或9千元以下罰金。」前開規定修正後僅係將罰金數額調
    整為換算成新臺幣之金額後予以明定，並無涉及刑罰權內容
    之變更，尚無新舊法比較之問題，逕行適用新法規定，合先
    敘明。
　㈡按偽造、變造護照、旅券、免許證、特許證及關於品行、能
    力、服務或其他相類之證書、介紹書，足以生損害於公眾
    或他人者，處1年以下有期徒刑、拘役或9千元以下罰金，刑
    法第212條定有明文。該條所定變造「關於品行、能力、服
    務或其他相類之證書、介紹書」罪，係指變造操行證書、工
    作證書、畢業證書、成績單、服務證、差假證或介紹工作之
    書函等而言，此等文書，性質上有屬於公文書者，有屬於私
    文書者，其所以別為一類者，無非以其或與謀生有關，或為
    一時之方便，於公共信用之影響較輕，故處刑亦輕，乃關於
    公文書與私文書之特別規定；又在職證明書，係關於服務或
    其他相類之證書，偽造關於服務或其他相類之證書，足以生
    損害於公眾或他人者，應論以刑法第212條之偽造特種文書
    罪（最高法院90年度台上字第910號、91年度台上字第7108
    號判決要旨參照）。又偽造印文罪，刑法第217條第1項既有
    獨立處罰之規定，且較刑法第212條、第216條之處罰為重，
    則參照司法院釋字第82號解釋意旨，應做相同解釋，亦即於
    偽造刑法第212條之特種文書同時偽造印文者，即難置刑法
    第217條處刑較重之罪於不問。查如附表三編號3、4所示之
    偽造「在職證明書」，依前開說明，應屬特種文書。又扣繳
    憑單係扣繳單位製發予員工之薪資證明文書，性質上為私文
    書。
　㈢被告羅照徹、陳美芳分持由賴銘得、黃○○等人所提供之如附
    表三編號3、4所示之偽造文件交予合庫銀行人員，提出貸款
    申請，除足生損害於各遭偽造名義人、出賣人，亦造成合庫
    銀行對於評估貸款申請人信用及可決放貸等事項產生錯誤認
    知，進而核撥貸款。是核被告陳美芳就犯罪事實一所為，及
    被告羅照徹就犯罪事實二所為，係犯刑法第216條、第210條
    、第212條之行使偽造私文書、特種文書罪、第217條偽造印
    文罪及修正前刑法第339條第1項之詐欺取財罪。至檢察官起
    訴意旨就被告羅照徹、陳美芳部分雖均漏未論及刑法第216
    條、第212條之行使偽造特種文書罪，就被告陳美芳部分，
    另漏未論及刑法第217條偽造印文罪，然此部分業經載明於
    起訴書犯罪事實欄及附表內容，起訴之基本社會事實同一，
    且此部分與上開論罪部分具有想像競合之裁判上一罪關係，
    本為起訴效力所及，本院自得併予審理裁判。
　㈣被告羅照徹與黃○○、黃秝宸、林源濬等人，就犯罪事實一所
    示犯行，及被告陳美芳與賴銘得、黃秝宸、林源濬等人，就
    犯罪事實二所示犯行，各有犯意聯絡、行為分擔，均應分別
    論以共同正犯。
　㈤被告羅照徹及其共犯於如附表三編號3①「鉅湧科技有限公司
    在職證明書」上偽造鉅湧科技有限公司、蔣建民之印文，及
    編號3③所示「不動產買賣契約書」上偽造方文祥、廖○○之署
    押及印文；暨被告陳美芳及其共犯於如附表三編號4
　　②所示「金麗都名店在職證明書」上金麗都名店、張家榮之
    印文及編號③所示「不動產買賣契約書」上偽造李○○之署押
    及印文，均係偽造私文書之階段行為；另所為偽造私文書、
    特種文書之低度行為，分別為行使偽造私文書、特種文書之
    高度行為所吸收，均不另論罪。
　㈥被告羅照徹就犯罪事實一所示，固有於95年7月5日、28日，
    先後在合庫銀行「消費者貸款申請書」、「合作金庫銀行個
    人授信綜合額度申請書」上虛偽填載不實職業、收入事項，
    向合庫銀行申請貸款之行為，然被害人同一，先後數次申請
    貸款之行為，均係為達同一詐欺取財之目的，侵害之法益同
    一，行為之獨立性極為薄弱，依一般社會健全觀念，時間差
    距上亦難以強行分開，應視為數個舉動之接續施行，合為包
    括之一行為予以評價，屬接續犯，論以一詐欺取財罪。
　㈦被告羅照徹、陳美芳就如附表三編號3、4所示偽造在職證明
    上之印文並持以行使之所犯之行使偽造特種文書、偽造印文
    ，為想像競合犯，應從重論以偽造印文罪處斷。被告羅照徹
    、陳美芳分別就如附表三編號3、4所示偽造私文書、偽造印
    文，並均持以對銀行人員行使之，而為詐欺取財，雖前開行
    為，在自然意義上非完全一致，然仍有部分合致，且犯罪目
    的單一，依一般社會通念，認應評價為一行為方符合刑罰公
    平原則，如予數罪併罰，反有過度處罰之疑，應認屬一行為
    觸犯數罪名之想像競合犯，依刑法第55條規定，均應從一重
    之行使偽造私文書罪處斷。
四、撤銷改判部分（即被告陳美芳部分）：
　㈠原審判決認被告陳美芳於貸款時提出偽造之附表三編號4①「
    財政部臺灣省中區國稅局94年度綜合所得稅各類所得資料清
    單」公文書而行使之，因認被告陳美芳另犯有刑法第216條
    、第211條行使偽造公文書犯行，然此部分犯行為被告陳美
    芳所否認，且依現有證據尚難遽認被告陳美芳確有此部分犯
    行（詳後述），原審判決認被告亦犯有刑法第216條、第211
    條行使偽造公文書罪，並與上開行使偽造特種文書、行使偽
    造印文、行使偽造私文書、詐欺取財等罪為想像競合犯，而
    從一重論以行使偽造公文書罪等情，並就附表三編號4①所示
    就財政部臺灣省中區國稅局94年度綜合所得稅各類所得資料
    清單上之印文諭知沒收，容有未洽。被告陳美芳上訴否認其
    有行使偽造公文書之犯行，非無理由。原審判決即有上開未
    盡之處，本院就被告陳美芳部分予以撤銷改判。
　㈡爰審酌被告陳美芳並無購買不動產、繳納貸款之真意，則受
    其前夫之央求而擔任人頭，而與共犯賴銘得、黃秝宸、林源
    濬等人共同以在貸款申請書等文件上虛偽填載不實之內容，
    並持如附表二編號4②③所示之偽造文件，向銀行詐取貸款，
    嗣共犯賴銘得等人僅繳納前開貸款之本息分別至如附表二編
    號4所示之日期，造成合庫銀行受有損失及足生損害於
    如附表二編號4所示之各遭偽造名義之出賣人、公司等情，
    ；兼衡被告陳美芳自述國中畢業之教育智識程度，目前在工
    地打工，工作不穩定，離婚，自己獨居租房子之生活狀況（
    見原審卷三第53頁），犯後尚能坦承犯行等一切情狀，量處
    如主文第2項所示之刑，並諭知易科罰金之折算標準。
  ㈢按中華民國九十六年罪犯減刑條例業經總統於96年7月4日公
    布，自同年7月16日施行，本件被告陳美芳犯罪期間均係在9
    6年4月24日以前，復核無該條例第3條所列不予減刑之情形
    ，自應依中華民國九十六年罪犯減刑條例第2條第1項第3款
    規定，減輕其刑期2分之1，且就所減之刑諭知易科罰金之折
    算標準。
五、上訴駁回部分（被告羅照徹部分）　　
　㈠原審認被告羅照徹罪證明確，適用刑法第2條第1項、第2項、
    第28條、第216條、第210條、第212條、第217條、（修正前
    ）第339條第1項、第55條、第41條第1項前段、第38條第2項
    ，刑法施行法第1條之1，中華民國九十六年罪犯減刑條例第
    2條第1項第3款、第7條、第9條等規定，並審酌被告羅照徹
    並無購買不動產、繳納貸款之真意，竟貪圖擔任人頭向銀行
    貸款後可取得報酬，而黃秝宸、林源濬等人共同以在貸款申
    請書等文件上虛偽填載不實之內容，並持如附表二編號3所
    示之偽造文件，向銀行詐取如附表二編號3所示之貸款，嗣
    因共犯僅繳納前開貸款部分本息，造成合庫銀行受有損失及
    足生損害於如附表二編號3所示之各遭偽造名義之出賣人、
    公司等情，兼衡被告羅照徹自述高職畢業之教育智識程度，
    目前開計程車，離婚、需幫忙負擔就讀高中之孫子的撫養費
    之生活狀況（見原審卷三第53頁），及其犯後尚能坦承犯行
    等一切情狀，量處如附表一編號3原審判決主文欄所示之刑
    ，並諭知易科罰金之折算標準。復說明中華民國九十六年罪
    犯減刑條例業經總統於96年7月4日公布，自同年7月16日施
    行，本件被告羅照徹犯罪時 間係在96年4月24日以前，復核
    無該條例第3條所列不予減刑之情形，自應依中華民國九十
    六年罪犯減刑條例第2條第1項第3款規定，減其刑期2分之1
    ，且就所減之刑諭知易科罰金之折算標準，核其認事與用法
    ，均無違誤或不當，量刑屬妥適，應予維持。
  ㈡對上訴之說明：
　⒈檢察官上訴意旨略以：據卷內所附以被告羅照徹為申請人、
    向合庫銀行提出之「消費者貸款申請書」（申請類別：其他
    -購建企業用建築物貸款，金額800萬元），嗣經合庫銀行於
    95年5月26日核貸並轉帳完畢，核與卷內調查局中機組製作
    之「羅照徹等不法貸款資金流向一覽表」之「資金流向1」
    欄位所載內容相合，然被告羅照徹後於95年7月28日復又填
    載「個人授信綜合額度申請書」（申請種類及金額：購建企
    業用建築物貸款700萬元及週轉金貸款100萬元），合庫於同
    年8月1日核貸（此部分為起訴書所載事實），有合庫昌平分
    行個人授信綜合額度批覆書在卷可參，然按「羅照徹等不法
    貸款資金流向一覽表」所載，合庫實際上並未於95年8月1日
    核撥款項至被告羅照徹帳戶內，是以就95年8月1日合庫遭被
    告羅照徹等共同行使偽造之「鉅湧公司各類所得扣繳暨免扣
    繳憑單」、「鉅湧科技有限公司在職證明」等私文書而陷於
    錯誤遭詐貸之核貸款項，與前開95年5月26日轉帳款項之關
    係，究屬借新還舊、純契約更換或其他法律關係，涉及事實
    認定而須加以釐清，原審未及調查確認，實有未洽云云。
　⒉經查：本案關於被告羅照徹部分，檢察官起訴被告羅照徹及
    共犯林源濬、黃秝宸等人以不實文件向合庫銀行詐貸，合庫
    銀行人員陷於錯誤而於95年8月1日核撥貸款800萬元等情，
    此被告羅照徹担任人頭貸款等犯行，業據被告羅照徹坦承不
    諱，其就此部分犯行事證明確，業經本院認定如上。檢察官
    雖另認被告羅照徹另有「消費者貸款申請書」（申請類別：
    其他-購建企業用建築物貸款，金額800萬元），嗣經合庫銀
    行於95年5月26日核貸並轉帳完畢云云，然被告羅照徹確於9
    5年7月5日、28日在合庫銀行「消費者貸款申請書」、「合
    作金庫銀行個人授信綜合額度申請書」上填載如附表二編號
    3所示等不實職業、收入事項，並檢具偽造「鉅湧公司各類
    所得扣繳暨免扣繳憑單」、「鉅湧科技有限公司在職證明」
    、「不動產買賣契約書」（偽以賣方廖○○、方文祥簽署）等
    文件交予合庫銀行昌平分行承辦人員用以申請辦理擔保貸款
    ，合庫銀行於95年8月1日核撥貸款800萬元與被告羅照徹之
    事實，有上開偽造之鉅湧科技有限公司在職證明書、不動產
    買賣契約書、合作金庫商業銀行消費者貸款申請書、個人授
    信綜合額度申請書、偽造之「鉅湧科技有限公司」94年度各
    類所得扣繳暨免扣繳憑單、被告羅照徹帳戶存摺面及內頁影
    本可參。且依合庫銀行昌平分行個人授信綜合額度批覆書記
    載編製日期係95年7月28日，申請金額800萬元，聯徵資料查
    詢日期為95年7月17日至95年7月28日，並勾選本件係新貸，
    担保授信金額700萬元，無担保授信金額100 萬元，核准日
    期為95年8月1日等情（見原審卷三第177頁）， 堪認被告羅
    照徹確係於95年7月28日向借款合庫銀行借款，且於95年8月
    1日核貸之事實。再依被告羅照徹之合庫銀行歷史交易明細
    查詢結果觀之，其帳戶於95年8月1日餘額為1萬9301元，而9
    5年8月1日放款700萬元，結餘701萬9301元，復於同日轉讓
    支出800萬3096元等情，有被告羅照徹提出之合庫銀行存摺
    影本內頁及歷史交易明細（見偵卷一第187頁原審卷三第395
    頁）可參，堪認被告羅照徹確有貸得800萬元之事實。縱認
    被告羅照徹在本案之前另有向合庫銀行借款，然檢察官上訴
    意旨所稱究係借新還舊、純契約更換或其他法律關係云云，
    僅係臆測各種可能之法律關係，且檢察官上訴後亦未聲請或
    提出其他證據以供調查，並未舉證證明，自無從動搖原審此
    部分之判斷。
　⒊綜上，檢察官就被告羅照徹部分提起上訴，為無理由，應予
    駁回。
六、沒收部分：
　㈠被告2人行為後，刑法有關沒收之規定，業經修正公布，自10
    5年7月1日施行，而依修正後刑法第2條第2項規定：沒收適
    用裁判時法律。是本案關於沒收，應適用裁判時即修正後刑
    法第38條、第38條之1等規定，先予敘明。
　㈡按供犯罪所用、犯罪預備之物或犯罪所生之物，屬於犯罪行
    為人者，得沒收之，但有特別規定者，依其規定，修正後刑
    法第38條第2項定有明文。而偽造之印章、印文或署押，不
    問屬於犯人與否，沒收之，刑法第219條定有明文，此乃修
    正後刑法第38條第2項前段之特別規定，依修正後刑法第38
    條第2項但書規定，自應優先適用。按行為人用以詐欺取財
    之偽造、變造等書類，既已交付於被害人收受，則該物非屬
    行為人所有，除偽造書類上偽造之印文、署押，應依刑法第
    219條予以沒收外，依法即不得再對各該書類諭知沒收（最
    高法院43年台上字第747號判例意旨參照）。本案如附表三
    編號3②、編號4②係偽造之特種文書，另附表三編號3①③、編
    號4③係屬偽造之私文書、並供犯罪所用之物，然既已於申辦
    貸款時，交予銀行人員收執而行使之，已非屬被告所有之物
    ，爰不予宣告沒收。然就如附表三編號3及編號4②③所示之偽
    造印文、署押，仍應依刑法第219條規定，於被告羅照徹、
    陳美芳所犯行使偽造私文書之罪名項下，分別宣告沒收。至
    被告陳美芳就提出財政部臺灣省中區國稅局94年度綜合所得
    稅各類所得資料清單之行使偽造公文書部分，本院認尚屬犯
    罪不能證明（詳下述），是就本院附表三編號4①所示就財政
    部臺灣省中區國稅局94年度綜合所得稅各類所得資料清單上
    之印文，無從於被告陳美芳所犯行使偽造私文書之罪名項下
    諭知沒收，附此敘明。
　㈢次按犯罪所得，屬於犯罪行為人者，沒收之。但有特別規定
    者，依其規定；前二項之沒收，於全部或一部不能沒收或不
    宜執行沒收時，追徵其價額，刑法第38條之1第1項、第3項
    分別定有明文。查被告羅照徹、陳美芳雖均為本案不動產買
    賣詐貸案件之人頭，然渠等歷次於警詢、原審準備程序中及
    本院審理中始終供稱其並未因本案取得犯罪所得，是其等雖
    為詐取貸款之人頭帳戶所有者，然卷內並無證據證明其等有
    因本案犯行取得犯罪所得，爰不予宣告沒收。
七、被告陳美芳不另為無罪諭知：
　㈠公訴意旨另以：被告陳美芳於95年8月7日在合庫銀行「消費
    者貸款申請書」、「合作金庫銀行小額貸款申請書」上填載
    如附表一編號4所示等不實職業、收入等事項，並檢具由賴
    銘得等人於不詳時、地，以不詳方式偽造之如附表三編號4
    所示之「金麗都名店在職證明」、「不動產買賣契約書」向
    合庫銀行申請貸款之外，另向合庫銀行提出於不詳時、地偽
    造如附表三編號4①「財政部臺灣省中區國稅局94年度綜合所
    得稅各類所得資料清單」之公文書而行使之，認此部分行為
    另涉犯刑法第216條、第211條行使偽造公文書罪嫌云云。
　㈡按犯罪事實應依證據認定之，無證據不得認定犯罪事實；不
    能證明被告犯罪者，應諭知無罪之判決，刑事訴訟法第154
    條第2項、第301條第1項分別定有明文。次按認定不利於被
    告之事實，須依積極證據，苟積極證據不足為不利於被告事
    實之認定時，即應為有利於被告之認定，更不必有何有利之
    證據；認定犯罪事實所憑之證據，雖不以直接證據為限，間
    接證據亦包括在內，然而無論直接或間接證據，其為訴訟上
    之證明，須於通常一般之人均不致有所懷疑，而得確信為真
    實之程度者，始得據為有罪之認定，若關於被告是否犯罪之
    證明未能達此程度，而有合理性懷疑之存在，致使無從形成
    有罪之確信，根據「罪證有疑，利於被告」之證據法則，即
    不得遽為不利於被告之認定。再事實之認定，應憑證據，如
    未能發現相當證據，或證據不足以證明，自不能以推測或擬
    制之方法，以為裁判之基礎（最高法院30年上字第816號、4
    0年臺上字第86號、76年臺上字第4986號判決意旨參照）。 
    再按共同正犯間，對其他共同正犯在犯意聯絡範圍內所實行
    之行為，固應同負全部責任，然若其他共同正犯所實行之行
    為，已踰越犯意聯絡範圍，就此軼出部分，即難令負共同正
    犯之責（最高法院97年度臺上字第244號判決意旨參照）。
　㈢訊據被告陳美芳於原審審理中固係表示認罪，並經原審改依
    簡式審判程序判決，惟其於本院準備程序及審理中辯稱其並
    未參與偽造公文書部分；其辦理貸款時確定並沒有看到財政
    部臺灣省中區國稅局94年度綜合所得稅各類所得資料清單，
    八大行業沒有這東西可以申請，其只記得填了很多資料，貸
    款時有無提出這張資料其也不曉得等語（見本院卷第98頁）
    。經查：被告陳美芳於調查局詢問時即陳稱：其沒有看過財
    政部臺灣省中區國稅局94年度綜合所得稅各類所得資料清單
    ，也沒提供這份資料給銀行，亦不知何人製作及提供等語（
    見調查局卷一第114頁），且依共同被告賴銘得、林源濬、
    黃秝辰於調查站詢問時、偵查中供述，證人林○○、李○○、黃
    ○○、劉美玲、陳○○、黃○○於偵查中證述，均未提及上開財政
    部臺灣省中區國稅局94年度綜合所得稅各類所得資料清單被
    告陳美芳確有知悉並共同偽造或提出行使。就現有證據觀之
    ，至多僅能認定被告陳美芳在本件詐貸案中担任「人頭」之
    角色，而於不動產買賣契約書、貸款相關申請文件簽名，而
    向銀行借款時提出在職證明等私文書或特種文書以證明其工
    作及收入，固係一般人可預見或得知，然被告陳美芳學歷為
    國中畢業一節，有其調查筆錄教育程度欄之記載可參（見偵
    卷二第107頁），貸款時檢付之上開國稅局之公文書是否為
    被告陳美芳所能預見，已非無疑。況該政部臺灣省中區國稅
    局94年度綜合所得稅各類所得資料清單倘夾雜於申請文件資
    料內而提出，被告陳美芳僅為貸款人頭，其未能知悉，亦與
    常情不悖。被告陳美芳辯以其並無此部分之犯行，自非無稽
    。是就行使偽造公文書部分犯行，尚難認被告陳美芳與共犯
    賴銘得、林源濬、黃秝宸等人就此部分犯行有犯意聯絡。根
    據罪證有疑、利於被告之證據法則，即不得遽為不利於被告
    陳美芳之認定。此外，復查無其他積極證據以資證明被告陳
    美芳有公訴意旨所指此部分犯行，此部分犯罪尚屬不能證明
    。惟此部分與前揭起訴並經本院認定有罪部分有裁判上一罪
    關係，本院不另為無罪諭知。
據上論斷，應依刑事訴訟法第368條、第369條第1項前段、第364
條、第299條第1項前段，刑法第2條第1項、第2項、第28條、第2
16條、第210條、第212條、第217條、（修正前）第339條第1項
、第55條、第41條第1項前段、第38條第2項，刑法施行法第1條
之1，中華民國九十六年罪犯減刑條例第2條第1項第3款、第7條
、第9條，判決如主文。
本案經檢察官謝志遠提起公訴，檢察官徐雪萍提起上訴，檢察官
李月治到庭執行職務。
中　　華　　民　　國　　110 　年　　9 　　月　　29　　日
            刑事第十二庭   審判長法　官　張  國  忠
                                 法　官  李  雅  俐
                                 法　官  陳      葳 
以上正本證明與原本無異。
如不服本判決應於收受送達後20日內向本院提出上訴書狀，其未
敘述上訴理由者，並得於提起上訴後20日內向本院補提理由書狀
（均須按他造當事人之人數附繕本）「切勿逕送上級法院」。因
疫情而遲誤不變期間，得向法院聲請回復原狀。 

　　　　　　　　　　　　　     　書記官  蔡  皓  凡 
　　　　　　　　　　　　　　　　 
中　　華　　民　　國　　110 　年　　9 　　月　　29　　日

附錄法條：
刑法第216條
行使第 210 條至第 215 條之文書者，依偽造、變造文書或登載
不實事項或使登載不實事項之規定處斷。
刑法第210條
偽造、變造私文書，足以生損害於公眾或他人者，處 5 年以下
有期徒刑。

刑法第211條
偽造、變造公文書，足以生損害於公眾或他人者，處 1 年以上
7 年以下有期徒刑。

刑法第212條
偽造、變造護照、旅券、免許證、特許證及關於品行、能力、服
務或其他相類之證書、介紹書，足以生損害於公眾或他人者，處
1 年以下有期徒刑、拘役或 9 千元以下罰金。

刑法第217條
偽造印章、印文或署押，足以生損害於公眾或他人者，處 3 年
以下有期徒刑。
盜用印章、印文或署押，足以生損害於公眾或他人者，亦同。

（修正前）刑法第339條
意圖為自己或第三人不法之所有，以詐術使人將本人或第三人之
物交付者，處 5 年以下有期徒刑、拘役或科或併科 1 千元以下
罰金。
以前項方法得財產上不法之利益或使第三人得之者亦同。
前二項之未遂犯罰之。











附表一：（附表編號仍採原審判決編號，以供參照） 
編號 犯罪事實 原審判決主文    主刑 沒收 3 犯罪事實一即附表二編號3 羅照徹共同犯行使偽造私文書罪，處有期徒刑伍月，如易科罰金，以新臺幣壹仟元折算壹日，減為有期徒刑貳月又拾伍日，如易科罰金，以新臺幣壹仟元折算壹日。 如附表三編號3所示之偽造印文、署押，沒收。 4 犯罪事實二即附表二編號4 陳美芳共同犯行使偽造公文書罪，處有期徒刑陸月，減為有期徒刑參月。 如附表三編號4所示之偽造印文、署押，沒收。 

附表二：（附表編號仍採原審判決編號，以供參照）
編號 貸款名義人 貸款擔保標的 申貸時間 放款時間 貸款金額 貸款申請書上虛偽填載之職業及收入 貸款時檢附之偽造文件 最後繳息日期 違約後擔保標的之處理情形 3 羅照徹 臺中市○○區○○段000地號（持分1808/5萬）及其上同段1916號建號之房地（門牌號碼為臺中市○○區○○路00號7樓之2） 95年7月28日 95年8月1日 800萬元 鉅湧公司業務經理、94年間所得收入91萬7780元 如附表三編號3 96年6月1日 411 萬元拍出 4 陳美芳 臺中市○○區○○段000地號（持分120/萬）及其上同段2726、2623號建號之房地（門牌號碼為土地臺中市○○區○○街000號10樓、地下室，持分全部、4/125） 95年8月7日 95年9月4日 630萬元 金麗都名店員工、年收入110萬元 如附表三編號4 96年9月6日 389 萬9000 元 

附表三：偽造之文件及偽造之印文、署押（附表編號仍採原審
        判決編號，以供參照）
編號 貸款名義人 偽造之文件名稱 偽造之印文、署押 數量(枚) 卷證出處 3 羅照徹 ①鉅湧科技有限公司94年度各類所得扣繳暨免扣繳憑單 無 無 調查局卷一P153   ②鉅湧科技有限公司在職證明 鉅湧科技有限公司 印文1枚 調查局卷一P137    蔣建民 印文2枚    ③不動產買賣契約書 方文祥 簽名2枚印文14枚 調查局卷一P143至147    廖○○ 簽名2枚印文14枚  4 陳美芳 ①財政部臺灣省中區國稅局94年度綜合所得稅各類所得清單資料 財政部臺灣省中區國稅局民權稽徵所多功能服務櫃台臺戳章 1枚 調查局卷一P125   ②金麗都名店在職證明書 金麗都名店 印文1枚 調查局卷一P127    張家榮 印文1枚    ③不動產買賣契約書 李○○ 簽名2枚印文14枚 調查局卷一P117至119